【裁判字號】    97,交抗,263
【裁判日期】    970714
【裁判案由】    聲明異議
【裁判全文】
臺灣高等法院高雄分院刑事裁定         97年度交抗字第263號
抗告人即
受處分人    億裕通運有限公司
代 表 人    甲○○
上列抗告人因違反道路交通管理處罰條例聲明異議案件，不服臺
灣高雄地方法院中華民國97年4 月28日裁定（96年度交聲字第13
25號、1326號、1327號、1328號、1329號、1330號、1331號、13
32號、1333號、1334號），提起抗告，本院裁定如下：
    主  文
抗告駁回。
    理  由
一、抗告意旨略以：(一)按道路交通管理處罰條例第85條第1 項規
    定，受舉發違反道路交通管理事件之受處罰人，認為受舉發
    之違規行為應歸責他人者，應於舉發違反道路交通管理事件
    通知單應到案日期前，檢附相關證據及應歸責人相關證明文
    件，向處罰機關告知應歸責人，處罰機關即應另行通知應歸
    責人到案依法處理。逾期未依規定辦理者，仍依本條例各該
    違反條款規定處罰。至於逾越應到案日期，汽車所有人始向
    處罰機關告知應歸責人者，為維護當事人之權益，於裁決機
    關為裁決前，裁決機關仍應受理當事人之舉證或陳述案件。
    (二)本件違規營業貨運曳引車之所有人雖係受處分人即異議人
    （下稱異議人），惟應歸責於實際駕駛人陳泰瑛，又異議人
    於96年10月6 日應到案日期前，曾就本件違規行為，向高雄
    市政府交通局裁決中心南區分中心陳述意見，並提出駕駛人
    陳泰瑛之駕駛執照。復於96年10月6 日，將本件違規行為之
    陳述書寄至交通部臺灣區○道○○○路局岡山收費站（下稱
    岡山收費站），載明實際駕駛人陳泰瑛之年籍資料；再於96
    年10月9 日提出補充陳述書，陳述上開車輛係陳泰瑛靠行；
    異議人已於應到案日期前，向原處分機關陳述實際駕駛人為
    陳泰瑛，並提出陳泰瑛之駕駛執照為證。嗣於舉發違反道路
    交通管理事件通知單上所載應到案日期（即96年10月6 日）
    當日，寄送陳述書至岡山收費站，告知實際駕駛人為陳泰瑛
    ，並提供陳泰瑛之年籍資料。再於96年10月9 日提出補充陳
    述意見書于岡山收費站，告知其與陳泰瑛間具有靠行之關係
    ，岡山收費站並於96年10月31日將異議人之上開陳述意見及
    相關資料送達原處分機關，原處分機關即應另行通知陳泰瑛
    到案，而不得逕行於96年11月26日裁決處罰異議人。(三)又由
    道路交通管理處罰條例第85條第1 項規定之用語可知，違反
    道路交通管理事件之處罰對象，解釋上仍以可歸責者為優先
    ，而異議人已於原處分機關裁決前，告知應歸責於陳泰瑛，
    程序上並無違誤，是異議人自無不能適用上開規定免責之理
    由。至異議人依汽車運輸業管理規則之規定，雖應對所屬車
    輛及駕駛人負管理責任，然本案之駕駛人陳泰瑛駕車在外，
    行駛應繳費之公路而未依規定繳費，客觀上顯非異議人所能
    預見或監督，自難苛責異議人對此應負管理責任甚明。是故
    ，原處分機關此部分指述，尚難採取。(四)原裁定理由以「陳
    泰瑛因裝設E 通機未於收費晶片上儲值，仍行駛於應繳費之
    國道高速公路，須依期限補繳，該補繳通知書函之通知對象
    為系爭車輛所有人即異議人，而非駕駛人陳泰瑛。異議人亦
    自陳收受通知後業即多次催促陳泰瑛補繳，可見異議人對於
    應繳上開行車規費一情，確巳合法收受送達並知之甚詳。此
    際異議人對於陳泰瑛（應依規定繳費）一事，基於雙方合作
    營利之靠行關係，異議人自應詳實督促，確切管理，令靠行
    之陳泰瑛依規行事，以免日後無端受罰。然異議人除多次催
    促陳泰瑛繳費外，並無任何扣款、追蹤、查覆或其他積極性
    作為，終而任令不依規定繳費之違規情事發生，難認巳盡其
    靠行公司之管理監督責任。且就異議人與陳泰瑛之內部關係
    而言，依雙方簽訂之靠行服務契約第8 條規定，有關各項規
    費、交通違規罰款應由異議人代繳，異議人則應於期前通知
    陳泰瑛如數備款，並於限期前送交異議人。足見異議人就該
    通行費依約有代繳之義務，僅終局責任應由陳泰瑛負責而巳
    。是異議人於該通行費補繳截止日即96年6 月10日前仍未依
    法補繳，即不能推稱毫無可歸責之原因」。惟查，駕駛人陳
    泰瑛蓄意違規，連續每日多次逕闖高速公路ETC 專用車道，
    ，縱使公權力亦無法立即禁止陳泰瑛之違規行徑，顯然已超
    出異議人事實上得管理監督之責任範圍，原審卻認為異議人
    未盡監督管理，應可歸責於異議人，異議人實難甘服。為此
    提起抗告，請撤銷原裁定，更為適當的裁定云云。
二、異議意旨略以：本件附表所示牌照號碼728-HA號營業貨運曳
    引車（下稱系爭車輛）係異議人即受處分人億裕通運有限公
    司（下稱億裕公司）登記所有之靠行車輛，實際車主及使用
    人係陳泰瑛。因陳泰瑛於申辦E 通機之際，並未事先徵得異
    議人之同意，本難責令異議人就該E 通機之使用及相關衍生
    費用負責。且異議人於收受各該補費通知後，立即通知陳泰
    瑛儘速繳費，陳泰瑛亦明確覆允，期間並另多次催其繳款，
    應已善盡督促之責。嗣異議人於民國96年9 月間收受內政部
    警政署國道公路警察局製發之違規舉發通知單，知悉陳泰瑛
    竟未依限繳費後，非僅再度聯絡陳泰瑛儘速繳費，且於同年
    10月5 日即前往遠通電收股份有限公司（下稱遠通公司）查
    詢欠費情況，並全數代繳，復於舉發通知單所指定之到案日
    即96年10月6 日前，向主管機關陳明陳泰瑛方為真正應歸責
    之人，顯見負責態度。上開行為核屬陳泰瑛個人行為，其駕
    車在外，異議人確實難防，乃原處分機關疏未查察，遽對異
    議人裁罰，應有違誤，爰依法聲明異議等語。
三、經查：
  (一)按道路交通管理處罰條例之處罰，受舉發違反道路交通管理
    事件之受處罰人，認為受舉發之違規行為應歸責他人者，應
    於舉發違反道路交通管理事件通知單應到案日期前，檢附相
    關證據及足資辨識、通知應歸責人之證明文件，向處罰機關
    告知應歸責人，處罰機關應即另行通知應歸責人到案依法處
    理。逾期未依規定辦理者，仍依本條例各該違反條款規定處
    罰，道路交通管理處罰條例第85條第1 項、違反道路交通管
    理事件統一裁罰基準及處理細則第36條規定甚詳。核上開規
    定之立法意旨，無非在將行政處罰歸於實際應負責任之人，
    以符公平正義，並使實際應負責之人能知所警惕避免再犯。
    惟因慮及監理及交通違規之處罰係大量而反覆性之行政行為
    ，處罰機關礙於人力、時間之短絀，有時難以一一詳究違規
    者為何人。相較之下受處分人時間、人力較為寬裕，且受處
    分人對於實際駕駛者為何人多知之甚詳，相關證據及證明文
    件亦均在受處分人掌握之中，具有資訊上之優勢。若容許受
    處分人僅泛稱係他人駕駛而不提供足資識別之身分，又或稱
    為某某人所為但不提出證據，則處罰機關勢需耗費大量時間
    勞力調查，仍恐一無所獲，此種責任之分配並非合理。是故
    立法者課與受處分人在期限前提出證明之義務，違反則產生
    失權之效果，不得再申請轉罰，已經原審詳細說明如上。
  (二)查本件異議人所有之系爭車輛，先後於如附表所示時間，行
    經國道一號高速公路如附表所示各收費站之電子收費車道時
    ，因該車上所裝設之E 通機電子收費晶片卡並未儲值，致均
    扣款失敗，旋經承攬該電子收費業務之遠通公司製發補繳通
    行費通知單，通知該車輛所有人即異議人於指定之96年6 月
    10 日 繳款截止日前補繳各筆欠費，惟異議人收受送達屆期
    仍未依限補繳等情，有交通部臺灣區○道○○○路局委託遠
    通公司補繳通行費及作業處理費簡易通知單、遠通公司97年
    1 月24日總發字第09700070號函文及所附臺灣郵政股份有限
    公司高雄郵局之合法送達資料、如附表所示各該違規之違規
    查詢報表、裁決書、送達證書、汽車車籍資料等在卷可稽。
    異議人於聲明異議狀亦自陳上情不諱，則異議人登記所有之
    系爭車輛於如附表所示之時間，行經國道一號高速公路各收
    費站，均未依規定繳費，且嗣後亦未依限補費之違規事實，
    即堪認定。異議人若認本件應歸責於他人，自應於96年10月
    6 日應到案日期前，檢附相關證據及應歸責人相關證明文件
    ，向處罰機關告知應歸責人，始符合道路交通管理處罰條例
    第85條第1 項轉罰之規定。
  (三)抗告意旨雖以：道路交通管理處罰條例第85條第1 項規定：
    本條例之處罰，受舉發違反道路交通管理事件之受處罰人，
    認為受舉發之違規行為應歸責他人者，應於舉發違反道路交
    通管理事件通知單應到案日期前，檢附相關證據及應歸責人
    相關證明文件，向處罰機關告知應歸責人，處罰機關應即另
    行通知應歸責人到案依法處理。逾期未依規定辦理者，仍依
    本條例各該違反條款規定處罰。至於逾越應到案日期，汽車
    所有人始向處罰機關告知應歸責人者，為維護當事人利益，
    於裁決機關為裁決前，裁決機關仍應受理當事人之舉證或陳
    述案件云云。然查就坊間所謂「靠行車』而言，係指公司允
    許非屬公司員工之個人，以該公司職員名稱，對外提供服務
    予不特定人之行為。又靠行車依監理法規，係登記業者所有
    ，實際上根本無法分辨該車輛是否他人靠行營運，該車輛之
    司機係為該經營人服勞務，依法應認該司機係為該經營人服
    勞務，而使該經營人負僱用人之責任（最高法院87年台上字
    第86號判決參照）。故靠行車所生相關債務、欠費或駕駛管
    理等（例如違規、出車禍或車輛通行費欠費），胥屬業者應
    行負起之責任至明。參以道路交通管理處罰條例第85條第1
    項條文並未規定：「逾越應到案日期，汽車所有人始向處罰
    機關告知應歸責人者，為維護當事人利益，於裁決機關為裁
    決前，裁決機關仍應受理當事人之舉證或陳述案件」，且該
    條文第1 項既規定：「... 逾期未依規定辦理者，仍依本條
    例各該違反條款規定處罰」，即已明白表示「逾越應到案日
    期，汽車所有人始向處罰機關告知應歸責人時，已發生失權
    之效果」，此時汽車所有人已不得再申請轉罰至明（如汽車
    所有人認有實際駕駛人而應歸責於他人之事由，仍得依民事
    訴訟之法律關係請求應歸責人賠償其損失），更何況此項規
    定，已經給予異議人相當充分之時間「檢附相關證據及應歸
    責人相關證明文件，向處罰機關告知應歸責人為何人」，至
    於「逾越應到案日期，汽車所有人始向處罰機關告知應歸責
    人」，因係可歸責於汽車所有權人之事由所致，汽車所有權
    人自不得申請轉罰，亦無權要求裁決機關仍應受理當事人之
    舉證或陳述案件至明。
  (四)異議人雖又稱其於96年10月6 日應到案日期前，曾就本件違
    規行為，向高雄市政府交通局裁決中心南區分中心陳述意見
    ，並提出駕駛人陳泰瑛之駕駛執照云云，但此部分僅係異議
    人片面之詞，不僅並無證據以實其說，且縱如其所述，既僅
    陳述意見，並未「檢附相關證據」，向處罰機關告知應歸責
    人，亦與上開規定不符。異議人又稱：其於96年10月6 日將
    本件違規行為之陳述書寄至交通部臺灣區○道○○○路局岡
    山收費站，告知實際駕駛人為陳泰瑛，並提供其年籍資料；
    再於96年10月9 日提出補充陳述書，告知上開車輛係陳泰瑛
    靠行云云。然岡山收費站既非權責處罰機關，已非法律所規
    定受理申請轉罰機關，且該收費站係於同月9 日始收受該陳
    述書，有陳述書影本附於各卷可按，亦足認異議人並未於到
    案期限內提出陳述書，且其陳述書及補充摘要亦僅敘明本件
    實際駕駛人為陳泰瑛，未提出相關之證明文件。至其另稱復
    於96年10月9 日提出補充陳述書給岡山收費站1 節，既已在
    應到案日期之後，而已生失權效果，故異議人此部分申請轉
    罰，亦與規定未合。
  (五)綜上所述，本件異議人上開違規事證明確。原審裁定駁回抗
    告人之異議，核無違誤。抗告人仍執陳詞提起抗告，並無理
    由，應予駁回。
四、據上論結，應依道路交通案件處理辦法第26條，刑事訴訟法
    第412條，裁定如主文。
中    華    民    國    97    年    7     月    14    日
              刑事第八庭    審判長法  官  李炫德
                                  法  官  李政庭
                                  法  官  陳志銘
以上正本證明與原本無異。
不得再抗告。
中    華    民    國    97    年    7     月    14    日
                                  書記官  盧雅婷
┌───────────────────────────────────────┐
│附表：                                                                        │
├─┬───────┬──────┬────┬────┬───────┬────┤
│編│裁決書：高雄市│行經收費站未│違規車輛│裁罰內容│原舉發單位、舉│案    號│
│號│政府交裁第…號│順利扣款之時│        │(新臺幣)│發通知單案號  │        │
│  │              │地（註）    │        │        │              │        │
├─┼───────┼──────┼────┼────┼───────┼────┤
│1 │32-ZDQ006925  │96年4 月19日│728-HA營│3,000 元│國道公路警察局│96年度交│
│  │              │0 時20分，在│業貨運曳│        │ZDQ006925     │聲字第  │
│  │              │新營收費站北│引車    │        │              │1327號  │
│  │              │（第2處）   │        │        │              │        │
├─┼───────┼──────┼────┼────┼───────┼────┤
│2 │32-ZDP006040  │96年4 月19日│同上    │3,000 元│國道公路警察局│96年度交│
│  │              │0 時44分，在│        │        │ZDP006040     │聲字第  │
│  │              │斗南收費站北│        │        │              │1328號  │
│  │              │（第2 處）  │        │        │              │        │
├─┼───────┼──────┼────┼────┼───────┼────┤
│3 │32-ZCR006303  │96年4 月19日│同上    │3,000 元│國道公路警察局│96年度交│
│  │              │2 時15分，在│        │        │ZCR006303     │聲字第  │
│  │              │員林收費站北│        │        │              │1334號  │
│  │              │（第2處）   │        │        │              │        │
├─┼───────┼──────┼────┼────┼───────┼────┤
│4 │32-ZCQ007440  │96年4 月19日│同上    │3,000 元│國道公路警察局│96年度交│
│  │              │2 時50分，在│        │        │ZCQ007440     │聲字第  │
│  │              │后里收費站北│        │        │              │1332號  │
│  │              │（第2處）   │        │        │              │        │
├─┼───────┼──────┼────┼────┼───────┼────┤
│5 │32-ZBP011939  │96年4 月19日│同上    │3,000 元│國道公路警察局│96年度交│
│  │              │3 時55分，在│        │        │ZBP011939     │聲字第  │
│  │              │楊梅收費站北│        │        │              │1330號  │
│  │              │（第2處）   │        │        │              │        │
├─┼───────┼──────┼────┼────┼───────┼────┤
│6 │32-ZBP011940  │96年4 月19日│同上    │3,000 元│國道公路警察局│96年度交│
│  │              │9 時8 分，在│        │        │ZBP011940     │聲字第  │
│  │              │楊梅收費站南│        │        │              │1326號  │
│  │              │（第13處）  │        │        │              │        │
├─┼───────┼──────┼────┼────┼───────┼────┤
│7 │32-ZBR003950  │96年4 月19日│同上    │3,000 元│國道公路警察局│96年度交│
│  │              │9 時45分，在│        │        │ZBR003950     │聲字第  │
│  │              │後龍收費站南│        │        │              │1331號  │
│  │              │（第17處）  │        │        │              │        │
├─┼───────┼──────┼────┼────┼───────┼────┤
│8 │32-ZCR006304  │96年4 月19日│同上    │3,000 元│國道公路警察局│96年度交│
│  │              │11時1 分，在│        │        │ZCR006304     │聲字第  │
│  │              │員林收費站南│        │        │              │1329號  │
│  │              │（第13處）  │        │        │              │        │
├─┼───────┼──────┼────┼────┼───────┼────┤
│9 │32-ZDQ005926  │96年4 月19日│同上    │3,000 元│國道公路警察局│96年度交│
│  │              │11時52分，在│        │        │ZDQ005926     │聲字第  │
│  │              │新營收費站南│        │        │              │1325號  │
│  │              │（第11處）  │        │        │              │        │
├─┼───────┼──────┼────┼────┼───────┼────┤
│10│32-ZDR005802  │96年4 月19日│同上    │3,000 元│國道公路警察局│96年度交│
│  │              │12時21分，在│        │        │ZDR005802     │聲字第  │
│  │              │新市收費站南│        │        │              │1333號  │
│  │              │（第13處）  │        │        │              │        │
├─┴───────┴──────┴────┴────┴───────┴────┤
│（註）本件違規時間應一律更正為96年6 月11日（即本件各補繳通知單上記載之繳費期限│
│截止日之翌日），另本件亦無違規地點之問題，故本件裁決書記載之違規地點應一併更正│
│刪除。                                                                        │
└───────────────────────────────────────┘


司法院資訊處製作；財團法人民間司法改革基金會備份。
